【裁判字號】    97,重訴,389
【裁判日期】    990526
【裁判案由】    拆屋還地等
【裁判全文】
臺灣士林地方法院民事判決             97年度重訴字第389號
原      告  臺北縣淡水鎮公所
法定代理人  卯○○
訴訟代理人  李永裕律師
複  代理人  張瑞娟律師
            江俊傑律師
            甲○○
被      告  戊○○
            乙○○
            丁○○
兼  上  一
法定代理人  己○○
            庚○○
被      告  辛○○
            丙○○
訴訟代理人  寅○○
被      告  子○○
            丑○○
            癸○○
            壬○○
上列當事人間拆屋還地等事件，本院於民國99年4 月28日言詞辯
論終結，判決如下：
    主  文
一被告戊○○應將坐落臺北縣淡水鎮○○段烽火小段14-2地號土
  地如附圖所示「14-2(1) 」部分（面積25平方公尺），同段14
  -39 地號土地如附圖所示「14-39(1)」部分（面積1 平方公尺
  ），同段14-40 地號土地如附圖所示粉紅色標記「14-40(1)」
  部分（面積9 平方公尺）之地上物拆除，將土地返還原告。
二被告戊○○應給付原告新臺幣壹萬陸仟肆佰拾元，及自民國
  九十七年十一月十五日起至清償日止，按週年利率百分之五計
  算之利息；並應自民國九十七年十一月一日起至返還第一項所
  示土地予原告之日止，按月給付原告新臺幣貳仟壹佰伍拾元
  。
三被告乙○○、丁○○應將坐落臺北縣淡水鎮○○段烽火小段14
  -41 地號土地如附圖所示「14-41(1)」部分（面積95平方公尺
  ），同段14-40 地號土地如附圖所示綠色標記「14-40(1)」部
  分（面積15平方公尺）之地上物，即門牌號碼臺北縣淡水鎮○○路322 之1 號1 樓建物拆除，將土地返還原告。並應將坐落
  臺北縣淡水鎮○○段烽火小段14-41 地號土地如附圖所示「14
  -41(2)」部分（面積70平方公尺），同段14-40 地號土地如附
  圖所示「14-40(4)部分（面積2 平方公尺）、「14-40(3)」部
  分（面積6 平方公尺），即門牌號碼臺北縣淡水鎮○○路322
  之2 號1 樓建物拆除，將土地返還原告。
四被告乙○○、丁○○應連帶給付原告新臺幣貳萬伍仟壹佰壹拾
  肆元，及自民國九十七年十一月五日起至清償日止，按週年利
  率百分之五計算之利息；並應自民國九十七年十一月一日起至
  返還第三項所示土地予原告之日止，按月連帶給付原告新臺幣
  仟貳佰玖拾元。
五被告辛○○應將坐落臺北縣淡水鎮○○段烽火小段14-41 地號
  土地如附圖所示「14-41(1)」部分（面積95平方公尺），同段
  14-40 地號土地如附圖所示綠色標記「14-40(1)」部分（面積
  15平方公尺）、「14-40(2)」部分（面積18平方公尺），即門
  牌號碼臺北縣淡水鎮○○路322 之1 號2 樓建物拆除，將土地
  返還原告。
六被告辛○○應給付原告新臺幣壹萬伍仟柒佰貳拾陸元，及自民
  國九十七年十一月四日起至清償日止，按週年利率百分之五計
  算之利息；並應自民國九十七年十一月一日起至返還第五項所
  示土地予原告之日止，按月給付原告新臺幣貳仟零陸拾元。
七被告丙○○應將坐落臺北縣淡水鎮○○段烽火小段14-41 地號
  土地如附圖所示「14-41(1)」部分（面積95平方公尺），同段
  14-40 地號土地如附圖所示綠色標記「14-40(1)」部分（面積
  15平方公尺）、「14-40(2)」部分（面積18平方公尺），即門
  牌號碼臺北縣淡水鎮○○路322 之1 號3 樓建物及頂樓增建拆
  除，將土地返還原告。
八被告丙○○應給付原告新臺幣萬壹仟肆佰伍拾貳元，及自民
  國九十七年十一月五日起至清償日止，按週年利率百分之五計
  算之利息；並應自民國九十七年十一月一日起至返還第七項所
  示土地予原告之日止，按月給付原告新臺幣肆仟壹佰貳拾壹元
  。
九被告子○○、丑○○、癸○○、壬○○應將應將坐落臺北縣淡
  水鎮○○段烽火小段14-41 地號土地如附圖所示「14-41(2)」
  部分（面積70平方公尺），同段14-40 地號土地如附圖所示「
  14-40(4)」部分（面積2 平方公尺）、「14-40(3)」部分（面
  積6 平方公尺）、「14-40(5)」部分（面積6 平方公尺），即
  門牌號碼臺北縣淡水鎮○○路322 之2 號2 樓、3 樓建物拆除
  ，將土地返還原告。
十被告子○○、丑○○、癸○○、壬○○應連帶給付原告新臺幣
  貳萬柒仟貳佰貳拾元，及被告子○○、丑○○、癸○○自民國
  九十九年三月二十五日起，被告壬○○自民國九十九年二月五
  日起，均至清償日止，按週年利率百分之五計算之利息；並應
  自民國九十七年十一月一日起至返還第九項所示土地予原告之
  日止，按月連帶給付原告新臺幣仟伍佰陸拾柒元。
十一原告其餘之訴駁回。
十二訴訟費用由被告戊○○負擔百分之十五，被告乙○○、丁○○
  連帶負擔百分之二十，被告辛○○負擔百分之十五，被告丙○○負擔百分之二十五，被告子○○、丑○○、癸○○、壬○○
  連帶負擔百分之十七，其餘百分之八由原告負擔。
十三本判決第一項，於原告以新臺幣陸拾萬元為被告戊○○供擔保
  後，得假執行。
十四本判決第三項，於原告以新臺幣捌拾伍萬元為被告乙○○、丁○○供擔保後，得假執行。
十五本判決第五項，於原告以新臺幣伍拾萬元為被告辛○○供擔保
  後，得假執行。
十六本判決第七項，於原告以新臺幣壹佰萬元為被告丙○○供擔保
  後，得假執行。
十七本判決第九項，於原告以新臺幣陸拾柒萬元為被告子○○、丑
  ○○、癸○○、壬○○供擔保後，得假執行。
十八原告其餘假執行之聲請駁回。
    事  實  及  理  由
壹、程序部分：
一、本件被告戊○○、丁○○、丙○○、辛○○未於最後言詞辯
    論期日到庭，被告乙○○、己○○、庚○○、子○○、丑○○、癸○○、壬○○（以下均逕稱姓名，省略被告之稱謂。
    如同指11人，則合稱被告）未於言詞辯論期日到庭，核無民
    事訴訟法第386 條各款所列情形，爰依原告之聲請，由其一
    造辯論而為判決。
二、按訴狀送達後，原告不得將原訴變更或追加他訴。但擴張或
    減縮應受判決事項之聲明，或不甚礙被告之防禦及訴訟之終
    結者，不在此限，民事訴訟法第255 條第1 項第3 款、第7
    款分別定有明文。本件原告起訴狀所載訴之聲明為：「(一)戊○○應將坐落於臺北縣淡水鎮○○段烽火小段14-2、14-39
    、14-40 地號土地（以下分稱系爭14-2土地、系爭14-39 土
    地、系爭14-40 土地）上，面積分別為25平方公尺、1 平方
    公尺、9 平方公尺（依實際丈量為準）之建物拆除，並將該
    部分土地返還原告。(二)戊○○應給付原告新臺幣（下同）2
    萬6,309 元，及自起訴狀繕本送達翌日起至清償日止按週年
    利率5%計算之利息。(三)戊○○應自起訴狀繕本送達翌日起至
    返還第(一)項所示土地之日止，按月於每月1 日給付原告3,58
    8 元。(四)乙○○、丁○○、辛○○、丙○○應將坐落於系爭
    14-40 土地、臺北縣淡水鎮○○段烽火段14-41 地號土地上
    （下稱系爭14-41 土地，與系爭14-2土地、14-39 土地、14
    -40 土地合稱系爭土地），面積分別為25平方公尺、77平方
    公尺（依實際丈量為準）之建物拆除，將該部分土地返還原
    告。(五)乙○○、丁○○、辛○○、丙○○應連帶給付原告7
    萬6,670 元，及自起訴狀繕本送達翌日起至清償日止按週年
    利率5%計算之利息。(六)乙○○、丁○○、辛○○、丙○○應
    自起訴狀繕本送達翌日起至返還第(四)項所示土地之日止，按
    月於每月1 日連帶給付原告1 萬零455 元。(七)乙○○、丁○○、子○○、丑○○、癸○○、壬○○應將坐落於系爭14-4
    0 土地、系爭14-41 土地上，面積分別為16平方公尺、93平
    方公尺（依實際丈量為準）之建物拆除，並將該部分土地返
    還原告。(八)乙○○、丁○○、子○○、丑○○、癸○○、壬○○應連帶給付原告8 萬1,935 元，及自起訴狀繕本送達翌
    日起至清償日止按週年利率5%計算之利息。(九)乙○○、丁○○、子○○、丑○○、癸○○、壬○○應自起訴狀繕本送達
    翌日起至返還第(七)項所示土地之日止，按月於每月1 日連帶
    給付原告1 萬1,173 元。(十)第(一)項、第(四)項、第(七)項之請求
    ，原告願供擔保，請准宣告假執行。」（本院卷一，第8 頁
    、第9 頁）。復於民國98年1 月8 日，具狀追加庚○○、己○○為被告，主張庚○○、己○○就訴之聲明第(四)項至第(九)
    項部分之請求，亦應負拆屋還地或連帶給付之責任（本院卷
    一，第95頁、第96頁）。嗣原告再依土地測量結果，於98年
    4 月23日具狀變更其聲明為現在訴之聲明（本院卷一，第13
    6 頁至第138 頁）。經核原告聲明之變更，係擴張或減縮應
    受判決事項之聲明，且不甚礙被告之防禦及訴訟之終結，揆
    諸前開規定，自應准許。
貳、實體部分：
一、原告起訴主張：系爭土地均為原告所有。而：
  (一)戊○○未經原告同意，亦無合法權源，於系爭14-2土地如附
    圖所示「14-2(1 )」部分（面積25平方公尺），系爭14-39
    土地如附圖所示「14-39(1)」部分（面積1 平方公尺），系
    爭14-40 土地如附圖所示粉紅色標記「14-40(1)」部分（面
    積9 平方公尺）建造車庫（下稱系爭車庫建物），而占用系
    爭14-2土地、14-39 土地、14-40 土地，原告屢次催告拆除
    ，均未獲置理，戊○○之行為，已侵害原告所有權之行使，
    原告自得依民法第767 條規定請求戊○○拆除系爭車庫建物
    ，將土地返還予原告。戊○○無權占用之行為，除對原告構
    成侵權行為外，並無法律上之原因而受利益，並致原告受有
    損害，原告得依民法第179 條、第184 條規定，請求戊○○
    給付自97年3 月13日起算之相當租金之不當得利及損害賠償
    。爰依系爭14-2土地、14-39 土地、14-40 土地申報地價（
    自96年1 月起之申報地價為每平方公尺1 萬2,300 元）年息
    10% 計算，請求戊○○給付相當於租金之不當得利及損害賠
    償。而戊○○占用系爭14-2土地、14-39 土地、14-40 土地
    面積共計35平方公尺，以此計算97年3 月13日起至97年10月
    31日之相當於租金不當得利及損害賠償為2 萬7,388 元（計
    算式：12,300（元）×35（平方公尺）×10% ×〔（7+19/3
    0 ）×1/12〕（年）＝27,388），及自97年11月1 日起至戊○○返還所占用部分土地予原告之日止，按月給付原告3,58
    8 元（計算式：12,300（元）×35（平方公尺）×10% ×(1
    /12)＝3,588 ）。
  (二)乙○○、丁○○、庚○○、己○○、辛○○、丙○○未經原
    告同意，亦無合法權源，即於系爭14-40 土地、14-41 土地
    上搭蓋門牌號碼為臺北縣淡水鎮○○路322 之1 號之3 層建
    物（下稱系爭322 之1 號建物），而占用系爭14-40 土地面
    積33平方公尺（含主建物15平方公尺、陽台18平方公尺）、
    占用系爭14-41 土地95平方公尺。其中乙○○、丁○○、庚○○、己○○為系爭322 之1 號1 樓建物之事實上處分權人
    ；辛○○、丙○○分別為系爭322 之1 號2 樓、3 樓建物之
    事實上處分權人；又系爭322 之1 號建物屋頂增建為共用部
    分，原告爰本於土地所有人之地位，依民法第767 條規定請
    求乙○○、丁○○、庚○○、己○○拆除系爭322 之1 號建
    物1 樓部分；辛○○、丙○○分別拆除系爭322 之1 號建物
    2 樓、3 樓部分；乙○○、丁○○、庚○○、己○○、辛○○、丙○○拆除系爭322 之1 號建物屋頂加蓋物，並將該部
    分土地返還予原告。又乙○○、丁○○、庚○○、己○○、
    辛○○、李罔無權占用之行為，除對原告構成侵權行為外，
    並無法律上之原因而受利益，並致原告受有損害，原告得依
    民法第179 條、第184 條、第185 條等規定，請求乙○○、
    丁○○、庚○○、己○○、辛○○、丙○○連帶給付自97年
    3 月13日起算之相當租金之不當得利及損害賠償。爰依系爭
    14-40 、14-41 土地之申報地價（自96年1 月起之申報地價
    為每平方公尺1 萬2,300 元）年息10% 計算相當於租金之不
    當得利及損害賠償。而乙○○、丁○○、庚○○、己○○、
    辛○○、丙○○占用系爭14-40 、14-41 土地面積共計128
    平方公尺，據此計算自97年3 月13日起至97年10月31日之相
    當於租金不當得利及損害賠償為10萬149 元（計算式：12,3
    00（元）×128 （平方公尺）×10% ×〔（7+19/30 ）×1/
    12〕（年）＝100,149 ），及自97年11月1 日起至返還所占
    用土地予原告之日止，按月連帶給付1 萬3,120 元（計算式
    ：12,300（元）×128 （平方公尺）×10% ×(1/12)＝13,1
    20）。
  (三)乙○○、丁○○、庚○○、己○○、子○○、丑○○、癸○○、壬○○未經原告同意，亦無合法權源，即於系爭14-40
    、14-41 土地上，搭蓋門牌號碼臺北縣淡水鎮○○路322 之
    2 號之3 層建物（下稱系爭322 之2 號建物），而占用系爭
    14-40 、14-41 土地面積分別為14平方公尺（含主建物8 平
    方公尺、陽台部分6 平方公尺）、70平方公尺（主建物部分
    ），其中乙○○、丁○○、庚○○、己○○為系爭322 之2
    號建物1 樓之事實上處分權人；子○○、丑○○、癸○○、
    壬○○為系爭322 之2 號建物2 樓、3 樓之事實上處分權人
    ；又系爭322 之2 號建物屋頂為共用部分。原告爰本於土地
    所有人之地位，依民法第767 條規定請求乙○○、丁○○、
    庚○○、己○○拆除系爭322 之2 號建物之1 樓部分；子○○、丑○○、癸○○、壬○○拆除系爭322 之2 號建物之2
    樓、3 樓部分；乙○○、丁○○、庚○○、己○○、子○○
    、丑○○、癸○○、壬○○拆除系爭322 之2 號建物之屋頂
    加蓋物，並將該部分土地返還予原告。又乙○○、丁○○、
    庚○○、己○○、子○○、丑○○、癸○○、壬○○之無權
    占用行為，除對原告構成侵權行為外，並無法律上之原因而
    受利益，並致原告受有損害，原告得依民法第179 條、第18
    4 條、第185 條等規定，請求乙○○、丁○○、庚○○、己○○、子○○、丑○○、癸○○、壬○○連帶給付自97年3
    月13日起算之相當租金之不當得利及損害賠償。爰依系爭14
    -40 、14-41 土地申報地價（自96年1 月起申報地價為每平
    方公尺1 萬2,300 元）年息10% 計算相當於租金之不當得利
    及損害賠償。而乙○○、丁○○、庚○○、己○○、子○○
    、丑○○、癸○○、壬○○占用系爭14-40 、14-41 土地共
    計84平方公尺，據此計算97年3 月13日起至97年10月31日之
    相當於租金不當得利及損害賠償為6 萬5,723 元（計算式：
    12,300（元）×84（平方公尺）×10% ×〔（7+19/30 ）×
    1/12〕（年）＝65,723），及自97年11月1 日起至返還占用
    土地予原告之日止，按月連帶給付原告8,610 元（計算式：
    12,300（元）×84（平方公尺）×10% ×(1/12)＝8,610 ）
    。
  (四)並聲明請求判決：
    1.戊○○應將如附圖所示粉紅色標記部分土地上之建物拆除
      ，將該部分土地返還原告。
    2.戊○○應給付原告2 萬7,388 元，及自起訴狀繕本送達翌
      日起至清償日止，按週年利率5%計算之利息。
    3.戊○○應自97年11月1 日起，至返還第1.項所示土地之日
      止，按月給付原告3,588 元。
    4.乙○○、丁○○、庚○○、己○○應將坐落於如附圖所示
      綠色標記部分土地上之系爭322 之1 號建物1 樓拆除，將
      該部分土地返還原告。
    5.辛○○應將坐落於如附圖所示綠色標記部分土地上之系爭
      322 之1 號建物2 樓拆除，將該部分土地返還原告。
    6.丙○○應將坐落於如附圖所示綠色標記部分土地上之系爭
      322 之1 號建物3 樓拆除，將該部分土地返還原告。
    7.乙○○、丁○○、庚○○、己○○、辛○○、丙○○應將
      坐落於如附圖所示綠色標記部分土地上之系爭322 之1 號
      建物屋頂加蓋物拆除，將該部分土地返還原告。
    8.乙○○、丁○○、庚○○、己○○、辛○○、丙○○應連
      帶給付原告10萬149 元，及自起訴狀繕本送達翌日起至清
      償日止，按週年利率5%計算之利息。
    9.乙○○、丁○○、庚○○、己○○、辛○○、丙○○應自
      97年11月1 日起，至返還第4.、5.、6.、7.項土地之日止
      ，按月連帶給付原告1 萬3, 120元。
    10.乙○○、丁○○、庚○○、己○○應將坐落於如附圖所示
      橙色標記部分土地上之系爭322 之2 號建物1 樓拆除，將
      該部分土地返還原告。
    11.子○○、丑○○、癸○○、壬○○應將坐落於如附圖所示
      橙色標記部分土地上之系爭322 之2 號建物2 樓、3 樓拆
      除，將該部分土地返還原告。
    12.乙○○、丁○○、庚○○、己○○、子○○、丑○○、癸○○、壬○○應將坐落於如附圖所示橙色標記部分土地上
      之系爭322 之2 號建物屋頂加蓋物拆除，將該部分土地返
      還原告。
    13.乙○○、丁○○、庚○○、己○○、子○○、丑○○、癸○○、壬○○應連帶給付原告6 萬5,723 元，及自起訴狀
      繕本送達翌日起至清償日止，按週年利率5%計算之利息。
    14.乙○○、丁○○、庚○○、己○○、子○○、丑○○、癸○○、壬○○應自97年11月1 日起，至返還第10.、11.、12.
      項土地之日止，按月連帶給付原告8,610 元。
    15.第1.項、第4.項、第5.項、第6.項、第7.項、第10.項、第
      11.項、第12.項之請求，原告願供擔保，請准宣告假執行。
二、戊○○、丁○○、丙○○、辛○○未於最後言詞辯論期日到
    庭，據其之前到庭則辯稱：當初該地是眷村，原告提供員工
    免費使用，被告亦依法繳稅。又系爭322 之1 號建物之屋頂
    加蓋物係丙○○所搭建，系爭322 之2 號建物則無頂樓加蓋
    等語，並聲明：原告之訴駁回。其餘被告則未於言詞辯論期
    日到庭，亦未提出書狀為何聲明或陳述。
三、兩造不爭執之事項：
  (一)系爭土地之所有權人均為淡水鎮，管理權人均為原告，自96
    年1 月起之申報地價均為每平方公尺1 萬2,300 元，有土地
    登記謄本、臺北縣地政資訊服務網網頁影本各4 份在卷可稽
    （本院卷一，第19頁至第22頁、第25至28頁）。
  (二)戊○○占有系爭14-2土地如附圖所示「14-2(1) 」部分（面
    積25平方公尺），系爭14-39 土地如附圖所示「14-39(1)」
    部分（面積1 平方公尺），系爭14-40 土地如附圖所示粉紅
    色標記「14-40(1)」部分（面積9 平方公尺）。搭建系爭車
    庫建物使用。有房屋稅繳款書、開立使用補償金繳款書之申
    請書附卷可稽（本院卷一第23頁、第24頁）。
  (三)乙○○、丁○○為系爭322-1 號建物1 樓、系爭322-2 號1
    樓房屋之事實上處分權人。系爭322-1 號建物1 樓占有系爭
    14-41 土地如附圖所示「14-41(1)」部分（面積95平方公尺
    ），系爭14-40 土地如附圖所示綠色標記「14-40(1) 」部
    分（面積15平方公尺）；系爭322-2 號建物1 樓占有系爭14
    -41 土地如附圖所示「14-41(2)」部分（面積70平方公尺）
    ，系爭14-40 土地如附圖所示「14-40(4)部分（面積2 平方
    公尺）、「14-40( 3) 」部分（面積6 平方公尺）。有申請
    書、房屋稅資料、本院勘驗測量筆錄、臺北縣淡水地政事務
    所複丈成果圖在卷可憑（本院卷一第30頁、第33頁、第112
    頁至第113 頁、第120 頁）。
  (四)辛○○為系爭322 之1 號2 樓建物之事實上處分權人，丙○○為系爭322 之1 號3 樓建物之事實上處分權人，丙○○並
    搭建系爭322 之1 號頂樓之增建物。系爭322- 1號建物2 樓
    、3 樓、頂樓占有系爭14-41 土地如附圖所示「14-41(1)」
    部分（面積95平方公尺），系爭14-40 土地如附圖所示綠色
    標記「14-40(1)」部分（面積15平方公尺）（均為主建物部
    分）、「14-40(2)」部分（面積18平方公尺）（為陽台部分
    ）。有切結書、房屋稅資料、本院勘驗測量筆錄、臺北縣淡
    水地政事務所複丈成果圖在卷可佐（本院卷一第31頁、第32
    頁、第112 頁至第113 頁、第120 頁、第154 頁背面）。
  (五)子○○、丑○○、癸○○、壬○○為系爭322 之2 號建物2
    樓、3 樓之事實上處分權人。系爭322- 2號建物2 樓、3 樓
    占有系爭14-41 土地如附圖所示「14-41(2)」部分（面積70
    平方公尺），系爭14-40 土地如附圖所示「14-40(4)」部分
    （面積2 平方公尺）、「14-40(3)」部分（面積6 平方公尺
    ）（均為主建物部分）、「14-40(5)」部分（面積6 平方公
    尺）（為陽台部分）。有房屋稅資料、本院勘驗測量筆錄、
    臺北縣淡水地政事務所複丈成果圖在卷可佐（本院卷一第34
    頁、第112 頁至第113 頁、第120 頁）。
四、原告對己○○、庚○○請求部分：按所有人對於無權占有或
    侵奪其所有物者，得請求返還之，對於妨害其所有權者，得
    請求除去之，民法第767 條第1 項定有明文。原告為系爭土
    地管理權人，固得對妨害系爭土地所有權之行使或無權占有
    系爭土地者，請求除去妨害並返還系爭土地，惟就妨害系爭
    土地所有權或無權占有系爭土地之人究係何人，仍應依民事
    訴訟法第277 條前段之規定負舉證責任。又建物之拆除為事
    實上之處分行為，而本件占有系爭土地之建物均為未辦理所
    有權第一次保存登記之建物，故僅以享有事實上處分權之人
    ，方有拆除之權限。經查，原告主張己○○、庚○○為系爭
    322-1 號建物1 樓、系爭322-2 號1 樓建物之事實上處分權
    人乙節，並未提出任何相關資料以為佐證，自難信為真實，
    亦不能僅因己○○、庚○○為丁○○（為系爭322-1 號建物
    1 樓、系爭322-2 號建物1 樓之事實上處分權人）之父母，
    即認其等亦為事實上處分權人。從而，尚難遽認己○○、庚○○有何無權占有使用系爭土地情事，原告請求己○○、庚○○拆屋還地，並給付相當租金之不當得利及損害賠償，即
    均無理由。先予說明。
五、按當事人主張有利於己之事實者，就其事實有舉證之責任，
    民事訴訟法第277 條前段定有明文。而以無權占有為原因，
    請求返還所有物之訴，原告就被占用物之所有權存在及被告
    占用之事實，除被告自認或不爭執者外，應負舉證責任，而
    被告如以非無權占有為抗辯者，原告於被告占有為無法律上
    權源之事實，不負舉證責任，被告應就其取得占有係有正當
    權源之事實證明之，如不能證明，則應認原告之請求為有理
    由。戊○○、丁○○、丙○○、辛○○雖辯稱其等占有使用
    系爭土地有合法權源云云，惟未能舉證以實其說；乙○○、
    子○○、丑○○、癸○○、壬○○則就原告之主張未加爭執
    。則原告主張戊○○、丁○○、丙○○、辛○○、乙○○、
    子○○、丑○○、癸○○、壬○○係無權占有一節，自堪採
    信。
    茲就各被告之占有情形及應拆屋還地之範圍，析述如下：
  (一)依兩造不爭執事實(二)所示，戊○○占有系爭14-2土地如附圖
    所示「14-2(1) 」部分（面積25平方公尺），系爭14-39 土
    地如附圖所示「14-39(1)」部分（面積1 平方公尺），系爭
    14-40 土地如附圖所示粉紅色標記「14-40(1)」部分（面積
    9 平方公尺），面積共計35公尺，則原告請求戊○○拆除上
    開部分土地之建物，將土地返還原告，即有理由，應予准許
    。
  (二)依兩造不爭執事實(三)所示，乙○○、丁○○為系爭322-1 號
    建物1 樓、系爭322-2 號建物1 樓房屋之事實上處分權人。
    系爭322-1 號建物1 樓占有系爭14-41 土地如附圖所示「14
    -41(1)」部分（面積95平方公尺）、系爭14-40 土地如附圖
    所示綠色標記「14-40(1)」部分（面積15平方公尺）；系爭
    322-2 號建物1 樓占有系爭14-41 土地如附圖所示「14-41(
    2 ) 」部分（面積70平方公尺），系爭14-40 土地如附圖所
    示「14-40(4)部分（面積2 平方公尺）、「14-40( 3) 」部
    分（面積6 平方公尺）。則原告請求乙○○、丁○○拆除該
    部分土地之建物，將土地返還原告，即有理由，應予准許。
    逾此部分之請求（即陽台部分，亦即系爭14-40 土地如附圖
    所示「14-40(2)」部分面積18平方公尺、「14-40(5)」部分
    面積6 平方公尺），則非乙○○、丁○○占有範圍，原告猶
    請求乙○○、丁○○拆屋還地，即屬無據。
  (三)依兩造不爭執事實(四)所示，辛○○為系爭322 之1 號建物2
    樓之事實上處分權人，丙○○為系爭322 之1 號建物3 樓之
    事實上處分權人，丙○○並搭建系爭322 之1 號建物之頂樓
    增建物。系爭322- 1號建物2 樓、3 樓、頂樓增建占有系爭
    14-41 土地如附圖所示「14-41(1)」部分（面積95平方公尺
    ），系爭14-40 土地如附圖所示綠色標記「14-40(1)」部分
    （面積15平方公尺）（均為主建物部分）、「14-40(2)」部
    分（面積18平方公尺）（為陽台部分）。則原告請求辛○○
    拆除系爭322 之1 號建物2 樓，丙○○拆除系爭322 之1 號
    建物3 樓、頂樓增建物，將該部分土地返還予原告，即有理
    由。又系爭322 之1 號建物頂樓增建物之事實上處分權人既
    僅為丙○○1 人，則原告以乙○○、丁○○、辛○○亦為系
    爭322 之1 號建物頂樓增建之事實上處分權人為由，請求乙○○、丁○○、辛○○拆除系爭322 之1 號頂樓增建，將土
    地返還原告，即無足取。
  (四)依兩造不爭執事實(五)所示，子○○、丑○○、癸○○、壬○○為系爭322 之2 號建物2 樓、3 樓之事實上處分權人。系
    爭322- 2號建物2 樓、3 樓占有系爭14-41 土地如附圖所示
    「14-41(2)」部分（面積70平方公尺），系爭14-40 土地如
    附圖所示「14-40(4)」部分（面積2 平方公尺）、「14-40(
    3)」部分（面積6 平方公尺）（均為主建物部分）、「14-4
    0(5)」部分（面積6 平方公尺）（為陽台部分）。則原告請
    求子○○、丑○○、癸○○、壬○○拆除系爭322 之2 號建
    物2 樓、3 樓，將該部分土地返還予原告，亦為有據。惟本
    院勘驗時，並未發現系爭322 之2 號建物有頂樓增建（本院
    卷一第113 頁），戊○○、辛○○、丙○○亦於本院98年4
    月29日言詞辯論期日陳稱系爭322 之2 號建物並無頂樓增建
    （本院卷一第154 頁背面），則原告請求子○○、丑○○、
    癸○○、壬○○拆除系爭322 之2 號頂樓建物，將該部分土
    地返還予原告，洵非可採。
六、原告得請求相當於租金之損害金，計算如下：
  (一)戊○○、乙○○、丁○○、辛○○、丙○○、子○○、丑○○、癸○○、壬○○無權占用原告所有之土地作為建物基地
    使用，自係因故意或過失不法侵害原告之土地所有權，使原
    告受有損害，原告得依侵權行為之法律關係，請求其等賠償
    無法使用土地之損害。又無權占有他人土地，可獲得相當於
    租金之利益，並致土地所有權人受有同額之損害，應為社會
    之通念，是無權占有人顯係無法律上之原因而受利益，土地
    所有權人亦得依不當得利之法律關係，請求返還相當於租金
    之利益。準此，原告依民法第184 條第1 項、第185 條、第
    179 條之規定，請求戊○○、乙○○、丁○○、辛○○、丙○○、子○○、丑○○、癸○○、壬○○自97年3 月13日起
    之相當租金之不當得利及損害金，洵非無稽。
  (二)次按城市地方房屋之租金，以不超過土地及其建築物申報總
    價額年息百分之10為限，此規定於租用基地建築房屋者亦準
    用之，土地法第97條第1 項、第105 條定有明文。而所謂土
    地價額係指法定地價而言，則為土地法施行法第25條所明定
    。又土地法第148 條規定，土地所有權人依土地法所申報之
    地價為法定地價。經查：系爭土地之申報地價自96年1 月起
    為每平方公尺為1 萬2,300 元（兩造不爭執事實(一)參照），
    本院審酌系爭土地步行至公車站約2 分鐘，步行至捷運站約
    15分鐘，步行至淡水老街約5 分鐘，又鄰近淡水分局、稅捐
    處等機關等情（本院卷一第113 頁背面勘驗筆錄參照），認
    戊○○、乙○○、丁○○、辛○○、丙○○、子○○、丑○○、癸○○、壬○○占用系爭土地之不當得利及損害金，以
    系爭土地申報地價年息6%計算為宜。依上開標準，並依各該
    被告占有使用系爭土地之面積及樓層比例，分別計算如下：
  (一)戊○○部分：戊○○占用系爭土地共計35平方公尺，依土地
    申報地價年息6%，計算97年3 月13日起至97年10月31日之相
    當租金不當得利及損害賠償為1 萬6,430 元（計算式：12,3
    00（元）×35（平方公尺）×6%×〔（7+19/30 ）×1/12〕
    （年）＝16,430，元以下四捨五入）。並應自97年11月1 日
    起至返還所占用土地予原告之日止，按月給付2,153 元（計
    算式：12,300（元）×35（平方公尺）×6%×(1/12)＝2,15
    3 ，元以下四捨五入）。又原告就97年10月31日以前之相當
    於租金不當得利及損害賠償，併請求自起訴狀繕本送達翌日
    即97年11月15日至清償日止，按法定利率即週年利率5%計算
    之遲延利息，亦有理由。逾上開部分之請求，均為無據，應
    予駁回。
  (二)乙○○、丁○○有事實上處分權之系爭322-1 號建物1 樓，
    占有系爭土地110 平方公尺（如附圖所示「14-41(1)」部分
    95平方公尺、「14-40(1)」部分15平方公尺），且所占比例
    為4 分之1 （因系爭322-1 號建物有1 、2 、3 樓及頂樓增
    建）；乙○○、丁○○有事實上處分權之系爭322-2 號建物
    1 樓，占有系爭土地78平方公尺（如附圖所示「14-41(2)」
    部分70平方公尺、「14-40(4)」部分2 平方公尺、「14-40(
    3)」部分6 平方公尺），且所占比例為3 分之1 （因系爭32
    2-2 號建物有1 、2 、3 樓）。
    據此，並依土地申報地價年息6%，計算乙○○、丁○○因共
    同侵害原告之所有權而應連帶給付之相當租金不當得利及損
    害賠償為：
    1.97年3 月13日起至97年10月31日部分：乙○○、丁○○應
      連帶給付2 萬5,114 元，及自起訴狀繕本送達翌日即97年
      11月5 日起至清償日止，按法定利率即週年利率5%計算之
      遲延利息。
      *計算式：
      (1)12,300（元）×110 （平方公尺）×6%×〔（7+19/30
        ）×1/12〕（年）×（1/4 ）＝12,909（元以下四捨五
        入）
      (2)12,300（元）×78（平方公尺）×6%×〔（7+19/30 ）
        ×1/12〕（年）×（1/3 ）＝12,205（元以下四捨五入
        ）
      (3)12,909+ 12,205＝25,114
    2.自97年11月1 日起至返還所占用土地之日為止，按月連帶
      給付3,290元：
      *計算式：
      (1)12,300（元）×110 （平方公尺）×6%×（1/12）（年
        ）×（1/4 ）＝1,691（元以下四捨五入）
      (2)12,300（元）×78（平方公尺）×6%×（1/12）（年）
        ×（1/3 ）＝1,599
      (3)1,691+ 1,599＝3,290
    3.逾上開部分之請求，即無依據，應予駁回。
  (三)辛○○有事實上處分權之系爭322-1 號2 樓建物，主建物部
    分占有系爭土地110 平方公尺（即如附圖所示「14-41(1)」
    部分95平方公尺、「14-40(1)」部分15平方公尺），且所占
    比例為4 分之1 （因系爭322-1 號建物有1 、2 、3 樓及頂
    樓增建），陽台部分占有如系爭土地18平方公尺（即如附圖
    所示「14-40(2)」部分），且所占比例為3 分之1 （即2 、
    3 樓及頂樓各3 分之一）。
    據此，並依土地申報地價年息6%，計算辛○○應給付之相當
    租金不當得利及損害賠償為：
    1.97年3 月13日起至97年10月31日部分：為1 萬5,726 元，
      及自起訴狀繕本送達翌日即97年11月4 日起至清償日止，
      按週年利率5%計算之遲延利息。
      * 計算式：
      (1)12,300（元）×110 （平方公尺）×6%×〔（7+19/30
        ）×1/12〕（年）×（1/4 ）＝12,909（元以下四捨五
        入）
      (2)12,300（元）×18（平方公尺）×6%×〔（7+19/30 ）
        ×1/12〕（年）×（1/3 ）＝2,817 （元以下四捨五入
        ）
      (3)12,909+ 2,817＝15,726
    2.自97年11月1 日起至返還所占用土地之日為止，按月給付
      2,060 元：
      *計算式：
      (1)12,300（元）×110 （平方公尺）×6%×（1/12）（年
        ）×（1/4 ）＝1,691（元以下四捨五入）
      (2)12,300（元）×18（平方公尺）×6%×（1/12）（年）
        ×（1/3 ）＝369
      (3)1,691+ 369＝2,060
    3.逾上開部分之請求，即無依據，應予駁回。
  (四)丙○○有事實上處分權之系爭322-1 號建物3 樓、頂樓，主
    建物部分占有系爭土地110 平方公尺（即如附圖所示「14-4
    1(1)」部分95平方公尺、「14-40(1)」部分15平方公尺），
    且所占比例為4 分之2 （因系爭322-1 號建物有1 、2 、3
    樓及頂樓增建，丙○○占2 層樓），陽台部分占有如系爭土
    地18平方公尺（即如附圖所示「14-40(2)」部分），且所占
    比例為3 分之2 （即2 、3 樓及頂樓各3 分之一）。據此，
    並依土地申報地價年息6%，計算丙○○應給付之相當租金不
    當得利及損害賠償為：
    1.97年3 月13日起至97年10月31日部分：為3 萬1,452 元，
      及自起訴狀繕本送達翌日即97年11月5 日起至清償日止，
      按週年利率5%計算之遲延利息。
      * 計算式：
      (1)12,300（元）×110 （平方公尺）×6%×〔（7+19/30
        ）×1/12〕（年）×（2/4 ）＝25,819（元以下四捨五
        入）
      (2)12,300（元）×18（平方公尺）×6%×〔（7+19/30 ）
        ×1/12〕（年）×（2/3 ）＝5,633 （元以下四捨五入
        ）
      (3)25,819+ 5,633＝31,452
    2.自97年11月1 日起至返還所占用土地之日為止，按月給付
      4,121 元：
      *計算式：
      (1)12,300（元）×110 （平方公尺）×6%×（1/12）（年
        ）×（2/4 ）＝3,383（元以下四捨五入）
      (2)12,300（元）×18（平方公尺）×6%×（1/12）（年）
        ×（2/3 ）＝738
      (3)3,383+ 738＝4,121
    3.逾上開部分之請求，即無依據，應予駁回。
  (五)子○○、丑○○、癸○○、壬○○有事實上處分權之系爭32
    2 號建物2 樓、3 樓，主建物部分占有系爭土地78平方公尺
    （即如附圖所示「14-41(2)」部分70平方公尺、「14-40(4)
    」部分2 平方公尺、「14-40(3)」部分6 平方公尺），且所
    占比例為3 分之2 （因系爭322-2 號建物有1 、2 、3 樓，
    子○○、丑○○、癸○○、壬○○占2 層樓），陽台部分占
    有如系爭土地6 平方公尺（即如附圖所示「14-40(5)」部分
    ），且所占比例為全部（僅2 、3 樓有陽台突出部分）。據
    此，並依土地申報地價年息6%，計算子○○、丑○○、癸○○、壬○○因共同侵害原告之所有權而應連帶給付之相當租
    金不當得利及損害賠償為：
    1.97年3 月13日起至97年10月31日部分：應連帶給付原告2
      萬7,220 元，及自起訴狀繕本送達翌日即子○○、丑○○
      、癸○○自99年3 月25日起，壬○○自99年2 月5 日起，
      均至清償日止，按法定利率即週年利率5%計算之遲延利息
      。
      * 計算式：
      (1)12,300（元）×78（平方公尺）×6%×〔（7+19/30 ）
        ×1/12〕（年）×（2/3 ）＝24,410（元以下四捨五入
        ）
      (2)12,300（元）×6 （平方公尺）×6%×〔（7+19/30 ）
        ×1/12〕（年）＝2,817（元以下四捨五入）
      (3)24,410+ 2,817＝27,220
    2.自97年11月1 日起至返還所占用土地之日為止，按月連帶
      給付3,567 元：
      *計算式：
      (1)12,300（元）×78（平方公尺）×6%×（1/12）（年）
        ×（2/3 ）＝3,198 （元以下四捨五入）
      (2)12,300（元）×6 （平方公尺）×6%×（1/12）（年）
        ＝369
      (3)3,198+ 369＝3,567
    3.逾上開部分之請求，即無依據，應予駁回。
七、從而，原告依據民法767 條、第184 條第1 項、第185 條、
    第179 條規定，請求：
  (一)戊○○應將系爭14-2土地如附圖所示「14-2(1) 」部分（面
    積25平方公尺），系爭14-39 土地如附圖所示「14-39(1)」
    部分（面積1 平方公尺），系爭14-40 土地如附圖所示粉紅
    色標記「14-40(1)」部分（面積9 平方公尺）之地上物拆除
    ，將土地返還原告；
  (二)戊○○應給付原告1 萬6,430 元，及自97年11月15日起至清
    償日止，按週年利率5%計算之利息；並應自97年11月1 日起
    至返還第(一)項所示土地予原告之日止，按月給付原告2,153
    元；
  (三)乙○○、丁○○應將系爭14-41 土地如附圖所示「14-41(1)
    」部分（面積95平方公尺），系爭14-40 土地如附圖所示綠
    色標記「14-40(1)」部分（面積15平方公尺）之地上物，即
    門牌號碼臺北縣淡水鎮○○路322 之1 號建物1 樓拆除，將
    土地返還原告。並應將系爭14-41 土地如附圖所示「14-41(
    2)」部分（面積70平方公尺），系爭14-40 土地如附圖所示
    「14-40(4)部分（面積2 平方公尺）、「14-40( 3) 」部分
    （面積6 平方公尺），即門牌號碼臺北縣淡水鎮○○路322
    之2 號建物1樓拆除，將土地返還原告；
  (四)乙○○、丁○○應連帶給付原告2 萬5,114 元，及自97年11
    月5 日起至清償日止，按週年利率5%計算之利息；並應自97
    年11月1 日起至返還第(三)項所示土地予原告之日止，按月連
    帶給付原告3,290 元；
  (五)辛○○應將系爭14-41 土地如附圖所示「14-41(1)」部分（
    面積95平方公尺），系爭14-40 土地如附圖所示綠色標記「
    14-40(1)」部分（面積15平方公尺）、「14-40(2)」部分（
    面積18平方公尺），即門牌號碼臺北縣淡水鎮○○路322 之
    1 號建物2 樓拆除，將土地返還原告。
  (六)辛○○應給付原告1 萬5,726 元，及自97年11月4 日起至清
    償日止，按週年利率5%計算之利息；並應自97年11月1 日起
    至返還第(五)項所示土地予原告之日止，按月給付原告2,060
    元；
  (七)丙○○應將系爭14-41 地號土地如附圖所示「14-41(1)」部
    分（面積95平方公尺），系爭14-40 土地如附圖所示綠色標
    記「14-40(1)」部分（面積15平方公尺）、「14-40(2) 」
    部分（面積18平方公尺），即門牌號碼臺北縣淡水鎮○○路
    322 之1 號建物3 樓及頂樓增建拆除，將土地返還原告；
  (八)丙○○應給付原告3 萬1,452 元，及自97年11月5 日起至清
    償日止，按週年利率5%計算之利息；並應自97年11月1 日起
    至返還第(七)項所示土地予原告之日止，按月給付原告4,121
    元；
  (九)子○○、丑○○、癸○○、壬○○應將系爭14-41 土地如附
    圖所示「14-41(2)」部分（面積70平方公尺），系爭14-40
    土地如附圖所示「14-40(4)」部分（面積2 平方公尺）、「
    14-40(3)」部分（面積6 平方公尺）、「14-40(5)」部分（
    面積6 平方公尺），即門牌號碼臺北縣淡水鎮○○路322 之
    2 號建物2 樓、3 樓拆除，將土地返還原告；
  (十)子○○、丑○○、癸○○、壬○○應連帶給付原告2 萬7,22
    0 元，及子○○、丑○○、癸○○自99年3 月25日起，壬○○自99年2 月5 日起，均至清償日止，按週年利率5%計算之
    利息；並應自97年11月1 日起至返還第(九)項所示土地予原告
    之日止，按月連帶給付原告3,567 元；以上均為有理由，應
    予准許。
  (十一)逾上開部分之請求，即屬無據，應予駁回。
八、本件原告陳明：拆屋還地部分之請求，願供擔保請准宣告假
    執行。經核就原告勝訴部分，即主文第(一)、(三)、(五)、(七)、(九)
    項部分，並無不合，爰酌定相當之擔保金額併予准許。至原
    告敗訴部分，其假執行之聲請即失所附麗，應併予駁回。
九、本件為判決之基礎已臻明確，兩造其餘之攻擊防禦方法及舉
    證，核與判決無影響，毋庸一一論列，併此敘明。
十、據上論結，本件原告之訴為一部有理由，一部無理由，依民
    事訴訟法385 條第1 項前段、第79條、第85條第1 項、第2
    項、第390 條第2 項，判決如主文。
中    華    民    國    99    年    5     月    26    日
                  民事第二庭  法  官  王怡雯
以上正本證明與原本無異。
如對本判決上訴，應於判決送達後20日內向本院提出上訴狀。
中    華    民    國    99    年    5     月    27    日
                              書記官  桂大永

司法院資訊處製作；財團法人民間司法改革基金會備份。
